【裁判字號】    98,上訴,464
【裁判日期】    980416
【裁判案由】    偽證
【裁判全文】
臺灣高等法院刑事判決                 98年度上訴字第464號
上  訴  人  臺灣士林地方法院檢察署檢察官
被      告  甲○○
上列上訴人因被告偽證案件，不服臺灣士林地方法院97年度訴字
第269號，中華民國97年11 月21日第一審判決（起訴案號：臺灣
士林地方法院檢察署97年度偵字第4236 號、97年度蒞追字第1號
），提起上訴，本院判決如下：
    主  文
上訴駁回。
    理  由
一、公訴意旨略以：被告甲○○於民國97年3月5日14時許，在臺
    北市○○路190號臺灣士林地方法院第九法庭審理96 年度訴
    字第1221號案件時，經審判長告以得依刑事訴訟法第181 條
    規定得拒絕證言，仍願以證人身分供前具結，明知其於94年
    10月底至95年2月底受雇於王良維，在臺北縣汐止市○○路○
    段515 巷底之土地，傾倒拆房子所產生木板、塑膠、磚瓦、
    鐵皮、電線等垃圾，並無做資源回收且亦無於95年2 月底將
    前址廢棄物清除，詎被告為解免王良維刑責，竟出於偽證之
    犯意，虛偽證稱：94年10 月底至95年2月底傾倒廢棄物均有
    做資源回收，也在95年2 月底將前址廢棄物清除等語，就與
    案情有重要關係之事項為虛偽證述，足以影響審判結果及正
    確性，因認被告涉犯刑法第168條第1項偽證罪嫌云云。
二、按犯罪事實應依證據認定之，無證據不得認定其犯罪事實；
    又不能證明被告犯罪者，應諭知無罪之判決；刑事訴訟法第
    154 條、第301 條第1 項分別定有明文。次按刑法第168 條
    之偽證罪，係以證人、鑑定人、通譯於執行審判職務之公署
    審判時或於檢察官偵查時，於案情有重要關係之事項，供前
    或供後具結，而為虛偽之陳述為構成要件；所謂於案情有重
    要關係之事項，係指該事項之有無，足以影響於裁判之結果
    ，有使裁判陷於錯誤之危險者而言，最高法院96年度台上字
    第7239號判決著有明文。又刑法第168 條偽證罪，以於案情
    有重要關係之事項，故意為虛偽之陳述為構成要件，如非於
    案情有重要關係之事項，故意為虛偽之陳述，固與該條規定
    不合，即對於案情有重要之關係之事項所述不實，而非出於
    故意者，仍難以偽證罪論，最高法院30年度臺上字第2032號
    著有判例可資參照。
三、公訴人認被告涉犯上開偽證罪嫌，無非係以被告於偵查中之
    供述及於原審審理時之證言，證人林金雄、李東和、高偉讚
    、吳建國之證言，行政院環境保護署95年2 月16日環署督字
    第0950013438號函、臺北縣政府環保局環保報案中心陳情案
    件處理管制單、95年2 月23日稽查紀錄、告發單及勘驗筆錄
    等，資為其主要論據。惟訊據被告堅決否認上開偽證犯行，
    辯稱：伊於94年10 月底至95年2月間，受雇於王良維在上開
    土地傾倒垃圾時，確實也有在該處作資源分類回收，是以怪
    手先翻攪載運進來包含沒有用的與可資源回收混合之物，再
    用人工撿拾分類，現場沒有固定撿拾的人，撿拾起來可回收
    之物，會叫回收場過來載運或自行開車載運至回收場，其他
    無用的廢棄物如廢磚、塑膠、木板等物就囤積在現場地上，
    且於95年2 月底前，上開土地上之廢棄物確實已清除完畢等
    語。
四、經查：
  (一)檢察官前以被告與王良維、吳忠峰均涉犯廢棄物清理法第46
    條第4款（起訴書誤載為同條第1 項第4款）之罪嫌及刑法第
    320條第2項竊佔罪嫌，提起公訴，並經原審法院以96年度訴
    字第1221號違反廢棄物清理案件（下稱前案）審理後，判決
    被告與王良維、吳忠峰共同犯廢棄物清理法第46條第4 款之
    非法清理廢棄物罪，其中王良維處有期徒刑肆年，減為有期
    徒刑貳年；被告則處有期徒刑壹年，減為有期徒刑陸月，如
    易科罰金，以銀元佰元即新臺幣玖佰元折算壹日。被告與
    王良維均不服，提起上訴，經本院以97年度上訴字第4029號
    判決撤銷原判決關於王良維部分，改判王良維共同犯廢棄物
    清理法第46條第4 款之非法清理廢棄物罪，處有期徒刑貳年
    ，減為有期徒刑壹年，並駁回被告之上訴，有原審96年度上
    訴字第1221號刑事判決及本院97年度上訴字第4029號刑事判
    決各一件在卷可稽，並經調取本院97年度上訴字第4029號全
    卷查明無訛。
  (二)按未依廢棄物清理法第41條第1 項規定領有廢棄物清除、處
    理許可文件，從事廢棄物貯存、清除、處理者，應依同法第
    46 條第4款處以刑責，其所定廢棄物之範圍，依廢棄物清理
    法第2條第1項規定，則分為一般廢棄物及事業廢棄物二種（
    其中一般廢棄物，係由家戶或其他非事業所產生之垃圾、糞
    尿、動物屍體等足以污染環境衛生之固體或液體廢棄物，另
    事業廢棄物又分為有害事業廢棄物及一般事業廢棄物，其有
    害事業廢棄物，係由事業機構所產生具有毒性、危險性，其
    濃度或數量足以影響人體健康或污染環境之廢棄物，而一般
    事業廢棄物，則係由事業機構所產生有害事業廢棄物以外之
    廢棄物）。又營建廢棄土包括建築工程、公共工程及建築物
    拆除工程施工所產生之剩餘土石方、磚瓦、混凝土塊，均為
    有用資源，非屬廢棄物範圍，其主管機關為內政部營建署。
    至於因施工所附帶產生之金屬屑、玻璃碎片、塑膠類、木屑
    、竹片、紙屑、瀝青等廢棄物，則屬於一般事業廢棄物，依
    廢棄物清理法規定，由行政院環保署主管。另依內政部「營
    建剩餘土石方處理方案」規定，營建剩餘土石方之種類，包
    括建築工程、公共工程及相關拆除施工所產生之泥、土、砂
    、石、磚、瓦、混凝土塊等。惟如營建剩餘土石方混雜鋼筋
    、廢木板等廢棄物時，則為營建混合物，仍屬廢棄物範圍，
    應依廢棄物清理法相關規定妥善清除處理或再利用（行政院
    環境保護署94年1 月11日環署廢字第0940000287號函參照）
    。查本件被告於前案審理時經具結後證述略為：伊受雇於王
    良維開拖吊車、怪手，上開土地上王良維租的地也有在收小
    台車的廢棄物，有收搬家電視等廢棄物，可以分類回收，廢
    棄物內容都是搬家拆房子的，有木板、塑膠、磚瓦、鐵皮還
    有電線，來源有的是回收場直接載來的，有的是別人房子打
    掉裝潢的，載運到老闆承租的上開第19地號土地裡面，老闆
    （指王良維）會對這些倒在該處的人收錢，約5 台車收新台
    幣（下同）10,000元，用怪手弄下來後，再以人工撿拾，可
    以回收的如紙類、塑膠、鐵質的東西就回收，不能回收如磚
    塊、廢木材等就用怪手裝倒車上，再運出去給北投洲美及濱
    江街的資源回收場去賣，賣一台約3,000元到5,000元不等；
    到95年2 月的時候，老闆已經把裡面清乾淨，不像案發時裡
    面混合物那麼多，伊都有將廢棄物載出去等語，有原鄉審前
    案審判筆錄（見原審前案卷第88至100頁）及被告簽署之證
    人結文影本各1份在卷可按。是依被告於前案具結後所為上
    開供證，依上揭環保署函示之說明，被告受雇於王良維所運
    載之物即應歸類為營建混合物，屬一般事業廢棄物範圍。再
    依廢棄物清理法所訂之法規命令「事業廢棄物貯存清除處理
    方法及設施標準」，就該法「清除」名詞定義為：事業廢棄
    物之收集、運輸行為。又一般廢棄物回收清除處理辦法中，
    亦就廢棄物清理法內之「清除」指下列行為：1.收集、清運
    ：指以人力、清運機具將一般廢棄物自產生源運輸至處理場
    （廠）之行為。2.轉運：指以清運機具將一般廢棄物自產生
    源運輸至轉運設施或自轉運設施運輸至中間處理或最終處置
    設施之行為。另依行政院環境保護署89年1月15日89環署廢
    字第0082938號函示：以車載運廢棄物之司機，其單純載運
    廢棄物之行為，即為非法清除廢棄物之行為。故依上開行政
    院函示，被告所載運以及其與王良維共同在上開土地上所貯
    存、清除、處理之廢棄物係屬營建混合物及一般家戶混合廢
    棄物，均應依廢棄物清理法取得許可證明始得為之。而被告
    於前案審理中亦證述其從事廢棄物資源回收處理並未經過許
    可等語甚明（見前案原審卷第97頁）。因此，依被告上開所
    為供證，其與王良維已然構成未取得許可證明而共同在上開
    土地上從事廢棄物之貯存、清除、處理行為，實屬不利於其
    及共同被告王良維之供述。縱被告另證稱有在現場從事資源
    回收、撿拾有用之物另車運出變賣、沒有用之物則另載運至
    他地等詞，則無論其資源回收之目的係為達成分離、減積，
    所為之物理性中間處理，抑或所為之分類行為係便於回收、
    儲存，依上開說明，可認前揭分類、回收行為均僅分別構成
    廢棄物之清除或處理行為過程中之其一態樣，並無礙於廢棄
    物貯存、清除及處理行為之成立，是被告雖於前案審理中證
    述「運回之廢棄物有從事資源回收行為，且嗣後並將有用之
    物及無用之物併運往其他資源回收場回收」等語，衡諸上述
    說明，縱被告所稱之資源回收及運往他地之詞非屬實情，亦
    無妨礙被告與前案共同被告王良維犯行之成立，亦即該事項
    之有無，並不足以影響於裁判之結果，亦無使裁判陷於錯誤
    之危險，即難認屬於案情有重要關係之事項。而被告於前案
    所為上開供證，亦係前案原審及本院判決均認定王良維有罪
    所依憑證據之一，此有原審96年度上訴字第1221號刑事判決
    （判決書正本第5、6頁）及本院97年度上訴字第4029號刑事
    判決（判決書正本第4、5頁）可按。檢察官以被告於前案所
    證：其與前案共同被告王良維僅單純在做資源回收，並非傾
    倒廢棄物等語，足以影響於裁判之結果，自非足採。
  (三)況被告所證稱至95年2 月底上開第19地號土地業已清運乾淨
    乙節，亦與證人即臺北縣汐止市公所清潔隊隊員高偉讚於原
    審證述相符（見原審卷第100、101頁），並有證人庭呈之95
    年2月7日上開第19地號土地照片2 張可資佐證。證人高偉讚
    為執行職務之公務員，與被告、同案被告王良維均無仇隙，
    其於原審時經具結後為證述，應無甘冒偽證重罪誣陷被告及
    王良維之必要及可能，其證述具之信憑性無虞。又依證人庭
    呈之上開2張照片經比對證人於95年1月11日在同一現場查獲
    並舉發王良維在該處堆置廢棄物違反環境衛生所拍攝之照片
    3張（見前案第13630號偵查卷第132頁），後述3張照片地上
    係堆滿木板、磚塊等廢棄物，並有怪手正在開挖，而前述 2
    張照片則上開廢棄物已不復見，堪認上開第19地號土地於95
    年2月7日確已將廢棄物清除完畢。至證人雖亦提出95年4月3
    日第19地號土地堆滿廢棄物之照片，然本件被告受雇於王良
    維在系爭土地上工作之時間僅迄95年2 月，業據被告迭於前
    案偵審中供述不移，是95年4 月時被告既已離職不再受雇於
    王良維，故上開土地自被告離職後始發生之廢棄物傾置，被
    告自無從得知，亦不得苛令被告負責；綜上，被告於前案審
    理中就95年2 月底系爭第19地號土地廢棄物已清運完畢之結
    證證述，尚與事實符合，自非虛偽之陳述。
  (四)又證人即同案被告王良維在前案原審供證：「... 甲○○因
    為工作比較少，所以就挑裡面可以回收的東西去賣。」（見
    前案原審卷第150 頁），及證人周天生於原審供證稱：伊係
    經營資源回收業務，被告於94年、95 年間曾以3.5噸的小貨
    車載運廢鐵、廢鐵椅、鋁罐、保特瓶等物賣給伊，被告當時
    說是李東和那邊載過來的，賣價約1公斤8至9 元，伊去上開
    土地時，看到這些東西有些放在貨櫃裡面，有些放在車上，
    伊有看到有些廢鐵是集中好的，有一些人用手在撿等語（見
    原審卷第88至95頁）。按證人王良維在前案為與本件被告同
    為被告之身份，且王良維於被查獲前案違反廢棄物清理法案
    件時，亦為被告之雇主，又被告在前案業已自承有駕駛拖吊
    車在外載運房屋拆除工程所生廢棄物至上開土地傾倒，如上
    述。是以，證人王良維對於本件被告是否確有在上開土地傾
    倒廢棄物後復從事分類、撿拾、變賣之事，應無為虛偽陳述
    之必要，且依證人周天生上開證述被告曾經載運廢鐵等物至
    其所經營之回收場變賣，經與本件被告於前案中證述有回收
    上開土地上之紙類、塑膠、鐵質等物變賣等語，以及上開證
    人王良維之證述互核大致相符，堪予採信。檢察官以原審未
    傳訊李東和以查明與本案之關聯為何？或李東和與前案共同
    被告王良維間是否為共犯關係？然上開19地號土地係王良維
    向李東和分租供停放貨車之用，李東和並不清楚王良維等情
    ，業據被告及證人王良維、李東和於前案證述在卷，而檢察
    官於前案起訴時，亦認定李東和係不知情之人，有前案起訴
    書可憑。另證人周天生於原審所證被告當時說是李東和那邊
    載過來的等語，即係指從上開分租之第19地號土地，並無違
    常情，故尚無再予傳訊證人李東和查明之必要。
五、綜上所述，被告辯稱其於前案原審所為之證言內容係真實乙
    節，尚非全無可信。且其所為證言縱令不實，因上開供證非
    屬於案情有重要關係之事項，與刑法偽證罪構成要件不該當
    ，自難以該罪相繩。此外，復查無其他積極證據，足以證明
    被告確有公訴人所指之偽證犯行。原審因而為被告無罪判決
    之諭知，經核並無不合。檢察官上訴猶執前詞，指摘原判決
    不當，為無理由，應予駁回。
據上論斷，應依刑事訴訟法第368條，判決如主文。
本案經檢察官李月治到庭執行職務。
中    華    民    國    98    年    4     月    16    日
                  刑事第二十一庭審判長法  官  蘇隆惠
                                      法  官  許永煌
                                      法  官  楊力進
以上正本證明與原本無異。
如不服本判決，應於收受送達後10日內向本院提出上訴書狀，其
未敘述上訴之理由者並得於提起上訴後10日內向本院補提理由書
（均須按他造當事人之人數附繕本）「切勿逕送上級法院」。
                                      書記官  何仁崴
中    華    民    國    98    年    4     月    20    日


司法院資訊處製作；財團法人民間司法改革基金會備份。
